【裁判字號】    89,判,2357
【裁判日期】    890627
【裁判案由】    空氣污染防制法
【裁判全文】
行  政  法  院  判  決                          八十九年度判字第二三五七號
    原      告  良維工業股份有限公司
    代  表  人  甲○○
    被      告  桃園縣政府
右當事人間因空氣污染防制法事件，原告不服行政院環境保護署中華民國八十八年五
月十八日八八環署訴字第二六四七七號再訴願決定，提起行政訴訟。本院判決如左︰
    主  文
再訴願決定撤銷。
    事  實
緣原告從事電線、電纜製造業，經被告認應依行政院環境保護署（下稱環保署）民國
八十六年二月五日環署空字第○二三五四號公告，於公告日起一年內（即八十七年
二月四日前）完成空氣污染防制專責人員之設置。期限屆滿後，被告所屬環境保護局
於八十七年四月一曰派員稽查，發現原告仍未依規定設置空氣污染防制專責人員，被
告乃據以裁處新台幣（下同）二十萬元罰鍰，並限期於八十七年七月一日前完成改善
。原告不服，提起訴願、再訴願，均遭駁回，乃提起行政訴訟。茲摘敘兩造訴辯意旨
如次：
原告起訴意旨略謂：一、依據環保署八十五年六月三日所公告第五批次公私場所應設
置變更及操作之固定污染源所示，原告只有塗佈（或被覆樹脂），並無烘乾之作業，
依公告及解釋函（環保署八十五年九月三日環署空字第五○二九二號函）所示，應包
含表面處理及烘乾程序，亦即二種程序皆要有，故原告應不屬此一公告，而專責人員
之公告亦同，非屬第三批公私場所應申請空氣污染防制專業人員範圍。二、原告和同
行之「雙德企業股份有限公司」屬同一製程流程（附上桃環二字第八七○○○四三四
六四號函），而雙德公司卻被判定為非屬現階段應申請固定污染源文件之公司（固定
污染源和專責人員之公告內容完全相同），故懇請貴院查悉等語。
被告答辯意旨略以：一、電線、電纜製造業經環保署於八十六年二月五日環署空字
第○二三五四號函公告，屬第三批應設置空氣污染防制專責單位或人員之公私場所，
依據「環境保護專責單位或人員設置辦法」第二十六條規定：「經中央主管機關指定
公告之公私場所，應自公告日起一年內向當地主管機關申請核定設置專責單位或人員
」。經被告所屬環境保護局於八十七年四月一日派員勘查發現：原告係從事電線、電
纜製造業，屬第三批公告公私場所應設置空氣污染防制乙級專責人員，最遲應於政院
環保署八十六年二月五日公告起一年內，檢具相關文件申請核定，惟原告未依規定設
置，已違反行為時空氣污染防制法第二十二條規定：「經中央主管機關指定公告之公
私場所，應設置空氣污染防制專責單位或人員。」，依行為時同法第四十二條規定：
「違反第二十二條規定．．．．處新臺幣二十萬元以上一百萬元以下罰鍰．．．．」
予以告發處分。二、「空污法」專責人員之設置，係按批公告，查電線、電纜製造業
係於八十六年二月五日公告，其公告事項第二項規定應自公告日起一年內向當地主管
機關申請核定設置專責單位或人員。原告即應遵循上開法令，確實辦理。原告訴稱：
「．．．本廠只有塗佈（或被覆樹脂），並無烘乾作業．．．非屬第三批公私場所應
申請空氣污染防制專責人員範圍。」唯：1.依行政院環境保護署八十六年二月五日環
署空字第○二三五四號函公告「第三批應設置空氣污染防制專責單位或人員之公私場
所」條件表所列，其中屬本公告範圍者為：「電線、電纜製造業及其它具有下列製造
程序之行業」，條件說明為：「以導電物質為材料，經表面處理、伸線（或絞線）、
塗佈（或被覆樹脂）及烘乾之作業，從事絕緣成非絕緣電線及電纜製造者」。2.被告
環境保護局八十七年四月一日公害防制案件勘查工作記錄表查得原告從事電線、電纜
製造伸線作業。3.被告環境保護局八十八年四月七日公害防制案件勘查工作紀錄表，
查得原告仍從事電線、電纜業，現場有銅線鍍錫作業。4.原告八十八年元月七曰維（
廠）字第八八○○一號再訴願函件亦自承其為一電線、電纜業之生產工廠，並附有生
產流程表。5.行政院環保署八十七年十二月二十四日（八七）環署空字第○○八三七
一一號函示明：生產過程中之沾錫作業，目的為防止銅線生鏽，屬生產過程中之塗佈
或被覆作業程序。6.行政院環保署八十八年一月十五日（八八）環署空字第○○○三
一六三號公告修正第三批部分應設置空氣污染防制專責單位或人員之公私場所，其中
「電線、電纜製造業及其它具有下列製造程序之行業」，其公告條件取消原有之表面
處理及伸線（或絞線）製程，但仍維持塗佈及烘乾作業製程。綜上所列，原告屬「電
線、電纜製造業」即需依法設有專責人員，其鍍錫塗佈製程又再符合需設專責人員之
製造程序行業別，原告應設置空氣污染防制專責人員，實己條件明確，無有疑義。三
、另原告所訴之「同行雙德企業股份有限公司屬同一製程（批環二字桃環二字第八七
○○○四三四六四號文），而雙德被判定為非屬現階段應申請固定污染源文件．．．
．」。桃環二字第八七○○○四三四六四函文為被告環境保護局於八十七年九月二十
五日通知免申請變更操作許可證，與被告處分原告未於期限內設置專責人員乙案，公
告條件未全然相符，不能類比。故原告所辯並無法據為先前違反空氣污染防制法免罰
之理由。綜上所述，原告所訴理由率為推諉之詞。四、原告從事電線、電纜製造業，
以銅線為原料，經伸線、鍍錫、集線、押出、射出製程，其對空氣污染有明顯危害之
處，即應設有專責人員，以為處理，且為中央環保主管機關公告在案，原告未依法設
置，於環境之維護已難謂無有缺失，被告爰依行為時空氣污染防制法第四十二條規定
裁處原告二十萬元罰鍰，課以行政罰責，用促重視、踐行環保責任，於法並無不合，
請駁回其訴，以維法紀等語。
    理  由
按「經中央主管機關指定公告之公私場所，應設置空氣污染防制專責單位或人員，其
辦法，由中央主管機關會商有關機關定之。」為行為時空氣污染防制法第二十二條所
明定。又「符合左列規定之一者，應分別設置乙級專責人員：一、中央主管機關指定
公告應設置乙級空氣污染防制人員之公私場所。」「依本辦法第六條第一款、第十條
第一款及第十一條第一款指定公告之公私場所，應自該公告日起一年內向當地主管機
關申請核定設定專責單位或人員。」行為時環境保護專責單位或人員設置辦法第十一
條第一款、第二十六條第一項固分別定有明文，惟公私場所應否設置空氣污染防制專
責單位或人員，仍須符合中央主管機關依法公告之條件，始足當之。經查本件被告認
原告從事電線、電纜製造業，依環保署八十六年二月五日環署空字第○二三五四號
公告，應於公告之日起一年內（即八十七年二月四日前）完成空氣污染防制專責人員
之設置。期間屆滿後，仍未依規定設置空氣汙染防制專責人員，乃依行為時空氣污染
法第四十二條之規定裁處二十萬元罰鍰，並限期於八十七年七月一日前完成改善，原
告不服，向台灣省政府提起訴願遭駁回後，又向環保署提起再訴願，該署以(一)原告從
事電線、電纜製造伸線作業，屬第三批公私場所應設置空氣污染防制專責人員範圍（
即適用該署八十六年二月五日環署空字第○二三五四號公告），應於公告日起一年
內（即八十七年二月四日前）完成空氣污染防制專責人員之設置，為首揭法條及公告
規定為其應盡之義務，若有違反，即應受罰。(二)原告雖主張：「原處分機關引申法源
不適用，依環署空字第○二三五四號明文規定，原告之製程並無表面處理及烘乾程序
，故依環保署之解釋，為不需申辦專責人員．．」乙節，惟據原處分機關補充答辯稱
：「桃園縣環保局於八十八年四月七日再次派員前往該廠勘查，發現：該公司從事之
製程未有烘乾作業，但有鍍鍚之被覆作業，勘查當時鍍錫機中之錫為熔解狀之液態錫
，銅線經浸泡後再取出。依環保署八十七年十二月二十四日環署空字第○○八三七一
一號解釋函說明二：「．．生產過程之沾錫作業，目的為防止銅線生鏽，屬生產過程
中之塗佈或被覆作業程序，故包括於公告製程範圍內．．．。」，已足以辯明原告工
廠所從事之製程有塗佈作業程序，依該署前開規定及解釋即需申設專責人員，且屬第
三批公私場所應設置空氣污染防制專責人員範圍，原告既於期限屆滿經查證仍未依規
定完成設置專責人員，則原處分機關據以裁罰，即無違法或不當，乃決定駁回原告之
再訴願，固非無見。惟查(一)被告所屬環境保護局於八十七年四月一日派員前往原告公
司稽查時，以該公司從事電線、電纜製造伸線作業，即認屬間第三批公私場所應設置
空氣污染防制專責人員範圍，惟並未查明原告之電線、電纜製程有無塗佈及烘乾之作
業。嗣於八十八年四月八日再次派員前往稽查則載明：「該公司從事電線、電纜業，
現場勘查時作業中，該公司未有烘乾作業，有鍍錫作業（鍍錫機二台運轉中，機台中
錫為熔融狀之液態錫，銅線經浸錫後取出。）．．」等內容，此有桃園縣環境保護局
公害防治案件八十七年四月一日及八十八年四月七日勘查工作紀錄表影本二紙紙附卷
可稽。足見原告從事電線、電纜生產製造，雖有塗佈作業（即鍍錫作業），惟其製程
究竟有無烘乾作業，尚不明確。(二)又依環保署八十六年二月五日環署空字第○二三
五四號公告「第三批應設置空氣污染防制專責單位或人員之公私場所」，其中有關電
線、電纜製造業之公告條件係：「以導電物質為材料，經表面處理、伸線（或絞線）
、塗佈（或被覆樹脂）及烘乾之作業，從事絕緣或非絕緣電線及電纜製造之製造者。
」其中所謂「塗佈及烘乾之作業」，係指二種作業兼而有之，亦或只要有「塗佈」或
「烘乾」之一種作業，即符合上開公告條件？此為原告爭訟之重點所在。而卷附環保
署八十七年十二月二十四日以（八七）環署空字第○○八三七一一號函覆有關「萬泰
電線電纜股份有限公司」從電線電纜生產製造，其沾錫作業應否申請操作許可乙案。
其中說明二、釋示：「以導電物質為材料，具有塗佈（或被覆樹脂）及烘乾之作業程
序，從事電線（或電纜）製造者，係屬本署公告第五批應依規定申請設置、變更或操
作許可之固定污染源。而生產過程中之沾錫作業，目的為防止銅線生鏽，屬生產過程
中之塗佈或被覆作業程序，故包括於公告製程範圍內。倘該公司符合前述規定，則應
依規定期限申請許可。」等內容，僅說明沾錫作業屬生產過程中之塗佈作業，係包括
於公告製程範圍內，惟並未釋明只有沾錫作業而無烘乾作業製程之電線、電纜製造業
者，是否亦應依規定申請設置變更或操作許可之固定污染源之疑義。況申請設置操作
許可之固定污染源與申請設置空氣污染防制專責人員之公告條件未盡相同，再訴願決
定以該函之說明，作為認定原告辯稱僅從事塗佈作業，亦應設置空氣污染防制專責人
員之依據，尚有可議。(三)再由環保署八十八年一月十五日（八八）環署空字第○○○
三一六三號公告「修正第三批部分應設置空氣污染防制專責單位或人員之公私場所」
，其中有關電線、電纜製造業之公告條件已修正為：「一、以導電物質為材料，具有
塗佈（或被覆樹脂）及烘乾之作業，從事絕緣或非絕緣電線及電纜製造之製造者。二
、僅從事伸（絞線）或以聚氯乙烯（或聚乙烯）塑膠為材料加熱熔化後被覆於上述導
體之作業者，不在此限。」雖已排除僅從事伸線或以聚乙烯塑膠為材料加熱熔化後被
覆作業者，惟仍以具有塗佈「及」烘乾之作業為必要條件，則原告辯稱其電線電纜之
製程僅有塗佈作業而無烘乾作業，是否亦符合公告條件而應設置空氣污染防制專責人
員，應先究明。再訴願機關為空氣污染防制法所指之中央主管機關，有專業人才，堪
以探求，其受理再訴願後曾由訴願會詢問空保處有關原告主張其製程無烘乾作業，不
需設置專責人員之意見，經空保處回復建請依環署空字第○二三五四號公告辦理云
云，並未針對所詢重點明確表示其意見。訴願會未再詢明，亦不自推求，逕為再訴願
決定，引用並未釋明本案疑義之函釋，駁回原告之再訴願，不無速斷。原告執以指摘
，非全無理由。查本案疑義經再訴願決定機關予以明確探究，足供地方主管機關及相
關業者有所依循，其詳查後如認訴願決定或原處分有所欠缺，可為之補正，或為其他
處理，茲僅須由本院撤銷再訴願決定，由受理再訴願機關另為適法之處理。
據上論結，本件原告之訴為有理由，爰依行政訴訟法第二十六條前段，判決如主文。
中    華    民    國     八十九      年      六      月     二十七      日
                    行 政 法 院 第 六 庭
                                審 判 長 評  事      徐  樹  海
                                         評  事      尤  三  謀
                                         評  事      高  啟  燦
                                         評  事      蔡  進  田
                                         評  事      劉  鑫  楨
右  正  本  證  明  與  原  本  無  異
                                         法院書記官  郭  育  玎
中    華    民    國     八十九      年      六      月     二十七      日


司法院資訊處製作；財團法人民間司法改革基金會備份。
